【裁判字號】    95,訴,147
【裁判日期】    950919
【裁判案由】    拆屋還地
【裁判全文】
臺灣臺中地方法院民事判決  95年度訴字第147號
  原      告  台中市西屯區永安國民小學
  法定代理人  張金圓
  訴訟代理人  李慶松  律師
  複  代理人  蔡瑞麒  律師
  被      告  戊○○
  訴訟代理人  吳皓偉  律師
  被      告  甲○○
  訴訟代理人  乙○○
上當事人間請求拆屋還地事件，經本院於民國九十五年九月一日
言詞辯論終結，判決如下：
    主    文
被告戊○○應將坐落台中市○○區○○段第三五五、三五五之一
地號土地如附圖所示Ｂ、Ｃ、Ｇ、Ｈ部分，面積各為○點○○二
三四三公頃、○點○○○三五四公頃、○點○○一○○九公頃、
○點○○○九四一公頃之土地上建物拆除，並將該土地返還予原
告。
被告甲○○應將坐落台中市○○區○○段第三五五之一地號土地
如附圖所示Ｅ、Ｆ部分，面積各為○點○○一七七八公頃、○點
○○○○二四公頃之土地上建物拆除，並將該土地返還予原告。
訴訟費用由被告戊○○負擔百分之七十二，由被告甲○○負擔百
分之二十八。
本判決於原告分別以新臺幣參拾參萬捌仟元、壹拾參萬貳仟元為
被告戊○○、甲○○供擔保後，得假執行；但被告戊○○、甲○○如分別以新臺幣壹佰零壹萬壹仟玖佰捌拾捌元、參拾玖萬參仟
伍佰零參元為原告供擔保後，得免為假執行。
    事實及理由
甲、程序方面：不變更訴訟標的，而補充或更正事實上或法律上
    之陳述者，非為訴之變更或追加，民事訴訟法第二百五十六
    條定有明文。本件原告提起本訴原聲明請求：「1.被告戊○○應將坐落台中市○○區○○段三五五、三五五之一地號土
    地如附圖所示黃色部分土地上之建物拆除，並將該土地返還
    予原告。2.被告甲○○應將坐落台中市○○區○○段三五五
    之一地號土地如附圖所示紅色部分土地上之建物拆除，並將
    該土地返還予原告。」嗣於民國（下同）九十五年五月九日
    民事變更訴之聲明狀更正聲明為：「1.被告戊○○應將坐落
    台中市○○區○○段三五五、三五五之一地號土地如附圖所
    示Ｂ、Ｃ、Ｇ、Ｈ部分土地上之建物拆除，並將該土地返還
    予原告。2.被告甲○○應將坐落台中市○○區○○段三五五
    之一地號土地如附圖所示Ｅ、Ｆ部分土地上之建物拆除，並
    將該土地返還予原告。」依前開說明，應予准許。
乙、實體方面：
壹、本件原告起訴主張：坐落台中市○○區○○段三五五地號、
    三五五之一地號土地，為訴外人台中市所有，撥給原告供作
    校地使用。被告戊○○所有坐落台中市○○區○○段三六七
    、三六七之一地號土地上未辦理保存登記之建物門牌號碼台
    中市○○區○○路三段一二五之二號，越界占用系爭三五五
    地號、三五五之一地號土地，如台中市中興地政事務所土地
    複丈成果圖（下稱複丈成果圖）所示Ｂ、Ｃ、Ｇ、Ｈ部分，
    面積各為○點○○二三四三公頃、○點○○○三五四公頃、
    ○點○○一○○九公頃、○點○○○九四一公頃；被告甲○○所有坐落台中市○○區○○段三六六地號土地上五四八建
    號之建物門牌號碼台中市○○區○○路三段一二七號，越界
    占用系爭三五五之一地號土地，如複丈成果圖所示Ｅ、Ｆ部
    分，面積各為○點○○一七七八公頃、○點○○○○二四公
    頃。兩造於九十四年四月十八日、九十四年七月四日、九十
    四年九月三十日，依台中市政府九十三年十二月三日府財產
    字第○九三○一九○一四四號函清查市有土地計畫，協調歸
    還土地均無結果，原告於九十四年十月十九日分別以存證信
    函通知被告二人拆屋還地，未獲置理，爰依民法第七百六十
    七條前段及中段規定請求，並聲明：
    1.被告戊○○應將坐落台中市○○區○○段三五五、三五五
      之一地號土地如附圖所示Ｂ、Ｃ、Ｇ、Ｈ部分土地上之建
      物拆除，並將該土地返還予原告。
    2.被告甲○○應將坐落台中市○○區○○段三五五之一地號
      土地如附圖所示Ｅ、Ｆ部分土地上之建物拆除，並將該土
      地返還予原告。
    3.原告願供擔保請准宣告假執行。
貳、被告方面：
一、被告戊○○方面：
  (一)聲明：
    1.駁回原告之訴及假執行之聲請。
    2.如受不利判決，願供擔保請准宣告免為假執行。
  (二)陳述：被告祖父陳姚東於五十二年購得系爭三六七、三六七
    之一地號土地及其上建物，於五十九年系爭房屋因道路拓寬
    而損毀，經當時校長己○○及市議員張國輝見證，並測量界
    址同意於現址整修，因原告校長己○○發現有占用到校地，
    經協商後同意退縮一根柱子寬度，將原來土角厝房屋全部拆
    除重新建築即現在的加強磚造房屋；原告校長黃安全於八十
    四年依據台中市政府變更台中市主要計畫（不包括大坑風景
    區）第三次通盤檢討案，擬一併徵收系爭三六七之一地號土
    地及其上建物作為學校用地，於勘查時並未對於越界建築部
    分提出異議；原告校長白文梧於八十六年亦未對越界建築部
    分提出異議，因徵收後與現行校地使用狀況差異不大，更建
    議向台中市政府提出變更該土地為住宅用地，嗣於九十二年
    十一月二十五日由被告母親丁○○將系爭房地贈與被告，系
    爭房屋確為越界建築，為原告所明知而無異議，被告有合法
    占有權源，依民法第七百九十六條規定願意以相當價額購買
    越界部分之土地。被告占有之土地為畸零地，如強制要求被
    告拆除，無法維持系爭房屋之完整性及影響整體結構安全，
    減損被告房屋經濟利用價值，且原告取回利用有限，兩者相
    較之下顯失衡平，有權利濫用之虞。
二、被告甲○○方面：
  (一)聲明：
    1.駁回原告之訴及假執行之聲請。
    2.如受不利判決，願供擔保請准宣告免為假執行。
  (二)陳述：被告於七十八年興建時，係以一千二百分之一圖紙伸
    縮測量，因當時校地有河流穿越、林木叢生無法以拉竹皮方
    式測量，其界址依地籍圖鑑界，經當時校長己○○拉線測量
    興建圍牆，且被告合法申請建照及取得使用執照，並辦理保
    存登記，依地籍測量實施規則第七十六條第二款規定，被告
    並無越界侵占原告土地，願意和解保持現狀。
參、不爭執事項：
一、坐落台中市○○區○○段三五五地號、三五五之一地號土地
    ，為台中市所有，撥給原告供作校地使用。
二、被告戊○○所有坐落台中市○○區○○段三六七、三六七之
    一地號土地上未辦理保存登記之建物門牌號碼台中市○○區
    ○○路三段一二五之二號，越界占用系爭三五五地號土地，
    如複丈成果圖所示Ｂ、Ｃ部分，面積各為○點○○二三四三
    公頃、○點○○○三五四公頃；及越界占用三五五之一地號
    土地，如複丈成果圖所示Ｇ、Ｈ部分，面積各為○點○○一
    ○○九公頃、○點○○○九四一公頃，作為建物三樓及空地
    花園使用。
三、兩造於九十四年四月十八日、九十四年七月四日、九十四年
    九月三十日，依台中市政府九十三年十二月三日府財產字第
    ○九三○一九○一四四號函清查市有土地計畫，協調歸還土
    地均無結果，原告於九十四年十月十九日分別以存證信函通
    知被告二人拆屋還地。
肆、得心證之理由：
一、本件原告主張之事實，業據其提出與所述情節相符之土地、
    建物登記第二類謄本、最高法院五十一年台上字第二六八○
    號裁判要旨、台中市西屯區永安國民小學九十四年學校用地
    第一次、第二次、第三次協調會會議記錄、台中福安郵局九
    十四年十月十九日第二二○九號、第二二○八號存證信函、
    臺中市中興地政事務所九十三年二月二十七日土地複丈成果
    圖、臺中市中興地政事務所土地複丈成果圖等影本各一份為
    證，並據本院依原告聲請囑託台中市中興地政事務所測量人
    員會同本院及兩造勘測系爭土地，而依上開地政機關測量結
    果，可知系爭三五五地號土地如附圖即複丈成果圖所示Ｂ、
    Ｃ部分，面積各為○點○○二三四三公頃、○點○○○三五
    四公頃，及系爭三五五之一地號土地，如複丈成果圖所示Ｇ
    、Ｈ部分，面積各為○點○○一○○九公頃、○點○○○九
    四一公頃，遭被告戊○○無權占用作為建物三樓及空地花園
    使用；系爭三五五之一地號土地，如複丈成果圖所示Ｅ、Ｆ
    部分，面積各為○點○○一七七八公頃、○點○○○○二四
    公頃，遭被告甲○○無權占用作為空地花園及建物五樓使用
    ，此有該地政機關函覆本院如附圖之土地複丈成果圖可稽，
    即被告戊○○就其確有占用系爭三五五地號土地，如複丈成
    果圖所示Ｂ、Ｃ部分，面積各為○點○○二三四三公頃、○
    點○○○三五四公頃；及越界占用三五五之一地號土地，如
    複丈成果圖所示Ｇ、Ｈ部分，面積各為○點○○一○○九公
    頃、○點○○○九四一公頃，作為建物三樓及空地花園使用
    之事實，亦不爭執，是依本院調查之結果，堪信原告之主張
    為真實可採。
二、至被告甲○○雖以前揭情詞抗辯稱：被告於七十八年興建時
    ，經當時校長己○○拉線測量興建圍牆，且被告合法申請建
    照及取得使用執照，並辦理保存登記，依地籍測量實施規則
    第七十六條第二款規定，被告並無越界侵占原告土地云云，
    復據其提出照片六幀、台中中正路郵局九十四年十月三十一
    日第二四○號存證信函、臺中市政府工務局七十八年五月十
    一日（七八）中工建使字第一二○二號使用執照、建造執照
    七十七年六月申請書、地籍圖謄本、照片、地籍測量實施規
    則等影本各一份存卷為憑，然為原告所否認。而據本院傳喚
    證人即己○○於九十五年八月十一日本院言詞辯論期日到庭
    證稱：「（法官問：之前是否擔任台中市西屯區永安國民小
    學校長？系爭房屋整修是否有見證測量地界而同意其在現址
    整修為現今系爭建築物？並提示系爭建物照片）證人答：是
    的，七十四年至八十一年間，我只記得乙○○（即被告甲○○配偶）在蓋房屋後面圍牆時，我有告訴他好像有佔用到校
    地，要他自已斟酌，如果有佔用要退讓返還學校，我是好意
    告訴他，可能會佔用校地，至於當時有無佔用我也不確定，
    我也沒有申請地政機關來測量。對於照片之房屋因為很久了
    沒印象，我沒有居住在那邊。有無佔用校地，要由鈞院去測
    量才知道。」等語明確，核與被告甲○○前揭抗辯情節不符
    ，參諸系爭三五五之一地號土地，如複丈成果圖所示Ｅ、Ｆ
    部分，面積各為○點○○一七七八公頃、○點○○○○二四
    公頃，確有遭被告甲○○無權占用作為空地花園及建物五樓
    使用等情，業如前述，並有地政機關函覆本院如附圖之土地
    複丈成果圖可稽，益見被告甲○○前揭抗辯，核與事實未符
    ，應不可採，此部分仍應以原告之主張，較可採信為真實。
三、至被告戊○○雖抗辯稱：系爭房屋確為越界建築，為原告所
    明知而無異議，被告有合法占有權源，依民法第七百九十六
    條規定願意以相當價額購買越界部分之土地。被告占有之土
    地為畸零地，如強制要求被告拆除，無法維持系爭房屋之完
    整性及影響整體結構安全，減損被告房屋經濟利用價值，且
    原告取回利用有限，兩者相較之下顯失衡平，有權利濫用之
    虞云云，並據其提出照片四幀、五十九年航空測量圖、地籍
    圖謄本、臺中市政府八十四年十一月三日八十四府教國字第
    一四九二一八號函、台灣省台中市政府工務局八十四年十月
    九日八四中都速字第八四○三五八一二號簡便行文表、台中
    市西屯區永安國民小學八十五年一月十八日八五永小總字第
    ○○八八號函、台中市西屯區永安國民小學八十六年十月二
    十一日八五永小總字第一七二二號函、臺中市政府八十六年
    十月十七日八六府工都字第一三八一三五號函等影本各一份
    附卷為憑，然為原告所否認。按告被告戊○○雖舉證人丙○○、丁○○於本院九十五年九月一日言詞辯論期日到庭為證
    ，其中證人丁○○證稱：「（法官問：系爭房屋整修之情形
    為何？）證人丁○○答：系爭房屋因為道路拓寬而拆除部分
    所以要進行整修，時間在七十八年間，當時叫工人整修，丙○○是建材行，丙○○是我弟弟，整修時不知有占用原告土
    地，但原告有出面說明被告有占用到校地，所以我們建物有
    退縮再整修。學校都知悉後來也沒有再異議。」等語，證人
    丙○○亦證稱：「（法官問：系爭房屋整修之情形為何？）
    證人丙○○答：我知道這件事，當時因道路拓寬而拆除部分
    ，所以要進行整修，當時建材都是向我買的，他們整修時學
    校校長己○○發現有占用到校地，有出面向被告說明，被告
    有退縮一支柱子寬度，校長當時有同意以退縮一支柱子寬度
    建築。」等語，惟查證人己○○係於七十四年至八十一年間
    擔任原告之校長，其於同上期日則到庭證稱：「（法官問：
    是否認識陳姚東? 系爭房屋整修是否有見證測量地界而同意
    其在現址整修為現今系爭建築物？並提示系爭建物照片）證
    人答：不認識陳姚東，他們也沒有來找我商量，也沒有同意
    這回事。對於照片之房屋因為很久了沒印象，我沒有居住在
    那邊。有無佔用校地，要由鈞院去測量才知道。」等語明確
    ，是依其所證不認識陳姚東，被告也沒有找證人商量，並未
    同意越界占用等情，可知證人丙○○、丁○○上開所證與證
    人己○○之證詞明顯不符，參以證人二人分別為被告戊○○
    之舅舅及母親，份屬至親，所證難免有偏頗之虞，自應以證
    人己○○之證詞較可採信為真實，其既否認有同意被告戊○○越界占用系爭土地建屋使用，而觀諸被告戊○○所提出卷
    附文書證據亦無從證明原告有同意被告戊○○越界占用系爭
    土地建屋使用，此外，被告戊○○就其抗辯系爭土地上之建
    物屬民法第七百九十六條之越界建築乙節，復無法再舉證以
    實其說，則被告戊○○猶執前詞抗辯，即屬無據，應不可採
    。又被告戊○○雖以前揭情詞抗辯稱原告顯有權利濫用之情
    形云云，惟按系爭土地乃供作訴外人台中市所有，撥給原告
    供作台中市西屯區永安國民小學校地使用，則原告基於維護
    學童安全公益性及保存校地之完整，其本於系爭土地管領人
    之地位，爰依民法第七百六十七條前段及中段規定請求被告
    拆屋還地，所為請求自屬合法有據，尚不構成權利濫用，則
    被告戊○○猶執前詞抗辯，亦不可採，是此部分仍應以原告
    之主張，較可採信為真實。
四、綜上所述，原告為系爭土地之管領權人，被告二人確有占用
    系爭土地如聲明所示部分使用之事實，其等二人卻未能舉證
    證明其等有占用之合法權源，被告等二人自應認為無權占有
    ，則原告請求拆屋還地，即屬正當。從而，原告依民法第七
    百六十七條物上請求權之法律關係，訴請被告被告戊○○應
    將坐落台中市○○區○○段第三五五、三五五之一地號土地
    如附圖所示Ｂ、Ｃ、Ｇ、Ｈ部分，面積各為○點○○二三四
    三公頃、○點○○○三五四公頃、○點○○一○○九公頃、
    ○點○○○九四一公頃之土地上建物拆除，並將該土地返還
    予原告；被告甲○○應將坐落台中市○○區○○段第三五五
    之一地號土地如附圖所示Ｅ、Ｆ部分，面積各為○點○○一
    七七八公頃、○點○○○○二四公頃之土地上建物拆除，並
    將該土地返還予原告，均為有理由，應予准許。
五、本件事實已臻明確，兩造其餘攻擊防禦方法，均與本案判決
    結果不生影響，爰不予逐一論述，併此敘明。
伍、假執行之宣告：兩造陳明願供擔保，聲請宣告假執行或免為
    假執行，經核無不合，爰分別酌定相當擔保金額准許之。
陸、訴訟費用負擔之依據：民事訴訟法第七十八條、第八十五條
    第一項但書。
中    華    民    國    95    年    9    月    19    日
                  民事第二庭    法  官  呂明坤
正本係照原本作成。
如對本判決上訴，須於判決送達後20日內向本院提出上訴狀。
中    華    民    國    95    年    9    月    19    日
                                書記官


司法院資訊處製作；財團法人民間司法改革基金會備份。
